【裁判字號】    97,上更(一),6
【裁判日期】    970321
【裁判案由】    強盜
【裁判全文】
臺灣高等法院刑事判決               97年度上更(一)字第6號
上  訴  人
即  被  告  甲○○
指定辯護人  本院公設辯護人陳德仁
上列上訴人因強盜案件，不服臺灣基隆地方法院95年度訴字第47
0 號，中華民國95年9月6日第一審判決（起訴案號：臺灣基隆地
方法院檢察署94年度偵字第2148號），提起上訴判決後，經最高
法院第一次發回更審，本院判決如下：
    主  文
原判決關於加重強盜暨定執行刑部分均撤銷。
甲○○被訴加重強盜部分無罪。
    理  由
一、公訴意旨略以：甲○○係民國71年5月8日生，行為時係14歲
    以上未滿18歲少年，與乙○○（所犯加重強盜部分業經本院
    96年度上更(一)265 號判決無罪確定在案）、少年徐００（民
    國74年3月21日出生，全名詳卷，另經原審90年度少訴字第8
    號判決處以有期徒刑2年6月，緩刑5 年確定）、王００（民
    國73年9月12日出生，全名詳卷，另經原審90年度少訴字第8
    號判決處以有期徒刑3 年10月、10月確定）、林００（民國
    72年8月27日出生，全名詳卷，另經原審90年度少訴字第8號
    判決處以有期徒刑2年6月、8月，緩刑5年確定）4 人，共同
    基於意圖為自己不法所有之強盜概括犯意聯絡，由甲○○、
    乙○○、徐００、王００共同於附表編號1 所示時、地，以
    編號1所示犯罪方法，強取被害人新台幣（下同）9000 餘元
    得逞；甲○○、乙○○、林００ 3人, 又承接前揭強盜犯意
    ，於附表編號2所示時間、地點，共同以編號2所示犯罪方法
    ，強取被害人500元得逞，2次強取之財物悉由乙○○花用，
    嗣於90年12月間，因乙○○另涉強盜等罪嫌遭警查獲，於警
    詢時供述曾涉有強盜、恐嚇取財犯行，始循線查獲上情，因
    認甲○○涉犯刑法第330條第1項之加重強盜罪嫌云云（甲○
    ○犯恐嚇取財罪，經原審95年訴字第470號判處有期徒刑8月
    ，本院95年上訴字第3794號判決駁回上訴，甲○○不服提起
    上訴，經最高法院96年台上字第1586號判決上訴駁回確定）
    。
二、按犯罪事實應依證據認定之，無證據不得認定犯罪事實；又
    被告之自白，非出於強暴、脅迫、利誘、詐欺、疲勞訊問、
    違法羈押或其他不正之方法，且與事實相符者，得為證據。
    被告或共犯之自白，不得作為有罪判決之唯一證據，仍應調
    查其他必要之證據，以察其是否與事實相符，刑事訴訟法第
    154條第2項、第156條第1項、第2 項分別定有明文。又刑事
    訴訟法第156條第2項規定：被告或共犯之自白，不得作為有
    罪判決之唯一證據，仍應調查其他必要之證據，以察其是否
    與事實相符。立法旨意乃在防範被告或共犯自白之虛擬致與
    真實不符，故對自白在證據上之價值加以限制，明定須藉補
    強證據以擔保其真實性。所謂補強證據，係指除該自白本身
    之外，其他足以證明該自白之犯罪事實確具有相當程度真實
    性之證據而言，雖所補強者，非以事實之全部為必要，但亦
    須因補強證據之質量，與自白之相互利用，足使犯罪事實獲
    得確信者，始足當之。共犯之自白，性質上仍屬被告之自白
    ，縱先後所述內容一致，或經轉換為證人而具結陳述，仍屬
    不利己之陳述範疇，究非自白以外之其他必要證據，自不足
    作為證明其所自白犯罪事實之補強證據（最高法院96年台上
    字第7008號判決意旨參照）。次按刑事訴訟法上所謂認定犯
    罪事實之證據，係指足以認定被告確有犯罪行為之積極證據
    而言，該項證據自須適合於被告犯罪事實之認定，始得採為
    斷罪資料。如未能發現相當證據，或證據不足以證明，自不
    能以推測或擬制之方法，以為裁判之基礎。又刑事訴訟上證
    明之資料，無論其為直接或間接證據，均須達於通常一般人
    均不致有所懷疑，而得確信其為真實之程度，始得據為有罪
    之認定，若其關於被告是否犯罪之證明未能達此程度，而有
    合理性懷疑之存在，致使無法形成有罪之確信，根據「罪證
    有疑，利於被告」之證據法則，即不得遽為不利被告之認定
    ，最高法院29年上第3105號、40年臺上字第86號、76年臺上
    字第4986號亦分別著有判例可資參照，是事實審法院在心證
    上無從為有罪之確信，自應為無罪之判決。
三、公訴人認被告甲○○有在附表所示時地強盜之犯行，係以被
    告甲○○於警詢、偵訊及原審之自白暨共犯高家豪、王００
    、林００等人之自白為其主要論據。觀之起訴書此部分所載
    未有被害人姓名之記載，遍查全卷亦無這些被害人之資料，
    是附表所載之2 件犯罪事實，既無被害人之姓名，亦無被害
    人之資料，即無足夠之補強證據足以證明各該被害人有無不
    能抗拒或有無陷於畏怖之情，且亦無從查明各該被害人因不
    能抗拒而交付之財物或因畏怖而交付之財物為何？則此部分
    是否真實即值懷疑。
四、況且被告甲○○於本院審理時已否認參與本件加重強盜犯行
    ，而共犯被告乙○○、徐００於本院審理時，立於證人之地
    位具結後，亦對前開事實或表示被告甲○○於渠等動手行搶
    時未在場不知去向，或謂時間太久，不復記憶等語，另共犯
    被告乙○○、徐００、林００於原審作證時雖具結後為被告
    及其本人不利之陳述，惟均僅約略陳述犯罪時間、地點及行
    搶之對象、所得財物，對其等之行為究係如何施強暴、脅迫
    致使被害人不能抗拒之情節，並未進一步說明，自無從渠等
    之證詞判斷被告及共犯被告之行為究竟是否僅屬恐嚇之行為
    ，有否達到被害人不能抗拒之程度，均無從認定，是如前述
    共犯不利己之陳述，不失為自白之性質，縱經以證人之身分
    具結後加以陳述亦然，而不得為認定犯罪之補強證據，是被
    告堅決否認有強盜行為，自難以被告曾自白共犯高家豪提議
    行搶，高家豪等人持刀押住被害人，伊在旁看護把風之約略
    之陳述，認定被告甲○○有附表所示之強盜行為。是被告甲
    ○○此部分罪嫌顯有不足。
五、此外，復查無其他積極證據，足證被告甲○○有起訴事實所
    載之加重強盜罪行，是不能證明有強盜之犯行。原審未予詳
    查，僅以共犯之自白及被告於警詢、偵查及原審之自白即認
    定被告甲○○犯有附表所示之加重強盜犯行，容有未洽。被
    告上訴意旨否認有上開強盜犯行，為有理由，原判決此部分
    既有可議，應由本院將原判決關於強盜暨定執行部分撤銷改
    判，就被告被訴加重強盜部分為無罪之諭知。
據上論斷，應依刑事訴訟法第369條第1項前段、第364條、第301
條第1項前段，判決如主文。
本案經檢察官陳大偉到庭執行職務。
中    華    民    國    97    年    3     月    21    日
                  刑事第十五庭審判長法  官  吳昭瑩
                                    法  官  李正紀
                                    法  官  李釱任
以上正本證明與原本無異。
如不服本判決，應於收受送達後十日內向本院提出上訴書狀，其
未敘述上訴之理由者並得於提起上訴後十日內向本院補提理由書
（均須按他造當事人之人數附繕本）。
                                    書記官  洪秋帆
中    華    民    國    97    年    3     月    24    日
附表
┌──┬──────┬───────┬──────────┬─────┬───────┐
│編號│  犯罪時間  │   犯罪地點   │犯罪方法及所得財物  │ 證    據 │ 適用法條     │
│    │            │              │                    │          │              │
├──┼──────┼───────┼──────────┼─────┼───────┤
│1   │89年1、2月間│基隆市中正公園│ 被告乙○○、甲○○ │被告甲○○│ 刑法第330條  │
│    │某日        │豔陽天涼亭    │ 、徐００及王００4人│及同案被告│ 第1項        │
│    │            │              │ 欲強盜在該處之一對 │乙○○、徐│              │
│    │            │              │ 情侶錢財，由甲○○ │００、王０│              │
│    │            │              │ 把風，乙○○、徐家 │０之自白  │              │
│    │            │              │ 豪分持美工刀一支抵 │          │              │
│    │            │              │ 住該對情侶，致使不 │          │              │
│    │            │              │ 能抗拒，由王００搜 │          │              │
│    │            │              │ 取其等身上財物，共 │          │              │
│    │            │              │ 強取現金新台幣9千餘│          │              │
│    │            │              │ 元                 │          │              │
├──┼──────┼───────┼──────────┼─────┼───────┤
│2   │  同  上    │基隆市中正公園│被告甲○○、乙○○及│被告甲○○│ 刑法第330條  │
│    │            │扶輪亭內      │林００3人，由甲○○ │同案被告高│ 第1項        │
│    │            │              │把風，乙○○持生魚片│志豪及林０│              │
│    │            │              │刀抵住一對情侶，致被│０之自白  │              │
│    │            │              │害人不能抗拒而交付現│          │              │
│    │            │              │金5百元與林００。   │          │              │
└──┴──────┴───────┴──────────┴─────┴───────┘


司法院資訊處製作；財團法人民間司法改革基金會備份。
